【裁判字號】    98,交抗,1226
【裁判日期】    980518
【裁判案由】    違反道路交通管理處罰條例
【裁判全文】
臺灣高等法院交通事件裁定           98年度交抗字第1226號
抗  告  人  台北市交通事件裁決所
代  表  人  林文淵
受 處分 人  甲○○
上列抗告人因受處分人違反道路交通管理處罰條例案件，不服臺
灣士林地方法院，中華民國98年3月31日所為裁定（98年度交聲
字第222號），提起抗告，本院裁定如下：
    主  文
抗告駁回。
    理  由
一、原裁定意旨略以：
（一）異議人即受處分人甲○○於民國97年11月7日上午8時20分
      許，駕駛車牌號碼3921-EW號自小客車（下稱系爭汽車）
      ，沿臺北市長壽橋南向北方向行駛，左轉進入松河街時，
      右前車角與沿松河街西往東方向賴侑呈騎乘之BXM-561號
      重型機車右前車頭發生碰撞，為警以「支線道車不讓幹線
      道車先行」及「違反道路交通安全規則肇事致人受傷」之
      違規情事，掣單舉發，嗣抗告人即原處分機關亦因認受處
      分人有上開違規行為，而於98年2月5日以北市裁罰字第裁
      22-A1A231191號裁決書，依道路交通管理處罰條例第35
      條爰依道路交通管理處罰條例第45條第9款、第63條第1項
      第1款（原處分裁決書漏未記載第63條第1項第1款）、第
      61條第3項前段規定，裁處罰鍰新臺幣（下同）600元，並
      計違規點數4點。
（二）惟依證人乙○○、賴侑呈所述，及現場地面機車之刮地痕
      、現場照片、現場圖等可徵，系爭汽車於本件交通事故發
      生時，已自長壽橋進行左轉至交岔路口處，已非行駛於「
      支線道」，機車尚未行駛至交岔路口受處分人視線所及之
      範圍，受處分人無從發現左方有機車駛近，故系爭汽車左
      轉行駛至松河往動作中突遭機車撞及，其主觀上並無「幹
      線道有來車」之認識，遑論有「不禮讓幹線道車先行」之
      故意或過失，自難遽令其負違規之責。且機車駕駛人未依
      規定速限行駛並注意車前狀況，應認本件交通事故之發生
      ，係可歸責於上開機車駕駛人，受處分人並無「違反道路
      交通安全規則因而肇事致人受傷」之違規。本件並無積極
      證據足證受處分人有上開違規行為，應為對受處分人有利
      之認定，因而撤銷該部分之原處分，諭知不罰等語。
二、抗告意旨略以：
（一）查交通安全規則第102條第1項第2款規定：「行至無號誌
      或號誌故障而無交通指揮人員指揮之交岔路口，支線道車
      應暫停讓幹線道車先行」先予敘明。次按道路交通標誌標
      線設置規則第177條規定，「停」標字，用以指示車輛至
      此必須停車再開。認為安全時，方得再開，且本案聲明異
      議駕駛人駕駛車輛進入交岔路口左轉前，應暫停看清幹道
      車輛動態，確認安全時，始得進入，而該車於進入路口中
      與幹線道直行車輛撞及，難謂已盡停讓之義務。是本案依
      道路交通管理處罰條例第45條第9款、第61條第3項規定，
      裁處罰鍰新臺幣600元整及計違規點數1點。另依同條例第
      61條第3項規定記違規點數3點，原裁決書並無不當，請對
      本案之裁定重新審查，維持處分機關所為之原裁定，以資
      適法云云。
三、經查：
（一）按汽車行至交岔路口，其行進、轉彎，行至無號誌或號誌
      故障而無交通指揮人員指揮之交岔路口，支線道車應暫停
      讓幹線道車先行；汽車駕駛人，爭道行駛有支線道車不讓
      幹線道車先行之情形者，處新臺幣600元以上1,800元以下
      罰鍰；汽車駕駛人，駕駛汽車違反道路交通安全規則，因
      而肇事致人受傷者，記違規點數3點，道路交通安全規則
      第102條第1項第2款、道路交通管理處罰條例第45條第9款
      、第61條第3項固有明定。次按行政罰以行政義務之違反
      ，為其可罰性之依據，而於責任要件上無刑事制裁法以處
      罰故意犯為原則、處罰過失犯為例外理論之適用，亦未設
      類似刑法關於過失犯之處罰，以法律有明文規定者為限之
      法文，惟此非謂行政罰不以有責性為主觀要件，蓋其處罰
      仍帶有對於違反行政義務之不法行為加以非難、制裁之內
      涵，自以行為人之行為出於故意或過失為必要。司法院大
      法官會議釋字第275號解釋文：「人民違反法律上之義務
      而應受行政罰之行為，法律無特別規定時，雖不以出於故
      意為必要，仍須以過失為其責任條件。但應受行政罰之行
      為，僅須違反禁止規定或作為義務，而不以發生損害或危
      險為其要件者，推定為有過失，於行為人不能舉證證明自
      己無過失時，即應受處罰。」，即宣示相同意旨，可資參
      照。
（二）查受處人於上開時間，駕駛系爭汽車，沿臺北市長壽橋南
      往北方向行駛，行經臺北市○○街、長壽橋交岔路口，欲
      左轉進入松河街時，與沿松河街西向東賴侑呈騎乘之機車
      發生碰撞，機車往左倒地，造成賴侑呈受有右肩、右腰擦
      挫傷，系爭汽車右前車角有擦撞痕跡，機車右前車身有擦
      撞痕跡等情，為受處分人所供明，並有道路交通事故現場
      圖1紙、道路交通事故調查報告表2紙、交通事故談話紀錄
      表2紙、道路交通事故補充資料表1紙、道路交通事故當事
      人登記聯單1紙、系爭汽車、上開機車受損情形及現場照
      片20幀在卷可稽（原審卷第12頁、第14至16頁、第31至33
      頁、第35至第37頁、第38頁上方照片、第39頁下方照片、
      第40、42頁、第45至50頁），又上開違規路口為無號誌路
      口，有臺北市政府警察局交通大隊98年2月16日北市警交
      大事字第0983627500號函、道路交通事故調查報告表（一
      ）各1紙可稽（原審卷第10、32頁），此部分事實事實，
      固足堪認定。
（三）證人即處理上開交通事故現場之員警乙○○證稱：「依照
      現場圖主幹道寬十米，割地痕就是虛線部分長4.9米，虛
      線有畫箭頭長1.7米是刮地痕終止點，距離長壽橋路口延
      伸線的距離，5.3米是刮地痕倒地的起始點到松河街邊的
      距離，0.7米就是刮地痕起點與長壽橋路口延伸線距離」
      （原審卷第25頁），再參以卷附現場圖繪示機車刮地痕所
      在位置所示，堪認本件肇事地點係機車刮地痕倒地的起始
      點，即距松河街邊5.3米處，此部分事實亦無何疑義。
（四）抗告意旨雖以受處人駕駛車輛進入交岔路口左轉前，未遵
      守「停」標誌，未暫停看清幹道車輛動態，即進入路口中
      ，而與幹線道直行車輛撞及，難謂已盡停讓之義務云云。
      惟如上述，本件二車之撞擊地點係距松河街邊5.3米機車
      刮地痕倒地的起始處，以受處人之行車方向而言，受處人
      已駕車自長壽橋通過右方之分隔島，續行進左方交岔路口
      ，該處顯已超過松河街分隔島靠北端道路之雙黃線處；於
      法尚無從以發生於上開處所之交通事故事實，而反向推論
      受處人駕車於長壽橋松河街口，有無遵行「停」標誌先行
      停車再開之事實，尚不得遽以認定受處分人有「支線道車
      不讓幹線道車先行」之違規行為；再參以證人乙○○於原
      審另證稱：「... 當時受處分人應看不到左手邊的來車」
      等語（見原審卷第27頁）。益證抗告意旨此部分所陳，並
      無可採。
（五）再依本件交通事故現場圖所示，上開機車刮地痕之起點位
      於松河街上，距離長壽橋路口沿伸線0.7公尺，經證人乙
      ○○證述在卷（原審卷第25頁），並有現場圖1紙在卷可
      按（原審卷第12頁），益證受處人駕車左轉行駛至松河街
      時，始遭機車撞及，足徵受處人駕車於本件交通事故發生
      時，並非行駛於「支線道」（即長壽橋南往北方向），而
      已左轉行駛至「幹線道」；又自機車駕駛人賴侑呈供稱其
      看到系爭汽車時，距離約5公尺，益證受處分人開始左轉
      動作時，上開機車尚未行駛至交岔路口受處分人視線所及
      之範圍，受抗告人無從發現左方有機車駛近；復依卷附現
      場照片顯示，上開路口待轉處，確有高及半個車身之橋緣
      欄杆，形成一處90度直角之轉角（原審卷第38頁上方照片
      、第42頁下方照片、第45頁上方照片、第46頁下方照片）
      ，路口對面之反光鏡並未朝向長壽橋南往北方向之車輛（
      原審卷第31頁、第45頁下方照片），兼以路旁又有違規停
      車，堪認受處人於原審辯稱其停在長壽橋停止線前等候左
      轉時，視線遭橋緣欄杆、路邊停放之車輛遮蔽，尚非不可
      採信。益見受處分人主觀上並無「幹線道有來車」之認識
      ，遑論有「不禮讓幹線道車先行」之故意或過失。
（六）臺北市政府警察局交通警察大隊道路交通事故初步分析研
      判雖認受處分人有「支線道車不讓幹線道車先行、違反道
      路交通安全規則肇事致人受傷」之肇事責任，惟如上述，
      上開研判結論顯未慮及系爭汽車已左轉至幹線道，且受處
      分人對於上開機車從左方駛來並無認知，欠缺「不禮讓幹
      線道車」之主觀意思，此部分研判結論於法殊有未洽。
四、綜上所述，原審以受處分人客觀上無「不禮讓幹線道車先行
    」，且主觀上亦無故意或過失，受處分人並無「違反道路交
    通安全規則因而肇事致人受傷」之違規行為，是本件並無積
    極證據足證受處分人有上開違規行為，而撤銷原處分，改諭
    知受處分人不罰，經核其認事用法尚無違誤。抗告人之抗告
    意旨指摘原裁定不當，求予撤銷改判，為無理由，應予駁回
    。
據上論結，應依道路交通案件處理辦法第26條，刑事訴訟法第
412條，裁定如主文。
中    華    民    國    98    年    5    月    18    日
                  刑事第二十庭審判長法  官 楊貴雄
                                    法  官 高愈杰
                                    法  官 林銓正
以上正本證明與原本無異。
不得再抗告。
                                    書記官 張淨卿
中    華    民    國    98    年    5     月    21    日


司法院資訊處製作；財團法人民間司法改革基金會備份。
